【裁判字號】    97,上,349
【裁判日期】    970708
【裁判案由】    返還土地
【裁判全文】
臺灣高等法院民事判決                   97年度上字第349號
上  訴  人  丙○○
                        之1
訴訟代理人  林士祺律師
被 上訴 人  甲○○○
            乙○○○
共      同
訴訟代理人  陳德聰律師
上列當事人間請求返還土地事件，上訴人對於中華民國97年2月
15日臺灣臺北地方法院95年度訴字第11416號第一審判決提起上
訴，本院於97年6月24日言詞辯論終結，判決如下：
    主  文
上訴駁回。
第二審訴訟費用由上訴人負擔。
    事實及理由
一、本件上訴人主張：伊於民國95年 8月28日自訴外人胡美琴移
    轉取得坐落台北市○○區○○段6小段第4地號土地（下稱系
    爭土地），為系爭土地之共有人，並為其上建物凱旋大廈之
    區分所有權人即門牌號碼台北市○○○路○段206號3樓之2之
    所有權人。惟被上訴人於系爭土地如原判決附圖（下稱附圖
    ）所示Ａ部分即凱旋大廈旁法定空地上，搭建面積46.13平
    方公尺之鐵皮屋（下稱系爭地上物），無權占有使用系爭土
    地，伊自得請求被上訴人拆屋還地。爰依所有權之作用，求
    為命被上訴人將坐落系爭土地上如附圖所示Ａ部分面積46.1
    3平方公尺之地上物拆除， 將土地騰空返還予上訴人及其他
    共有人，並以供擔保為條件宣告假執行之判決。
二、被上訴人則以：系爭土地原為伊等共有，所有權各1/2， 以
    自地自建為起造人申請取得台北市政府工務局74年建字第04
    36號建造執照，興建地上七層、地下一層，共32戶之凱旋大
    廈，自75年 7月25日完工後，伊保留其上門牌號碼台北市○
    ○○路○段264號及民權東路房屋地下一層及同路406號（即
    現同路2段206號）一樓房屋，連同一樓法定空地所搭建之系
    爭地上物使用，其餘房屋則按現行基地及房屋之占有使用狀
    態，陸續分別出賣予他人，迄今已二十年之久，從無共有人
    爭議，應認共有人間已合意默示成立分管契約。嗣訴外人胡
    美琴於93年1月 15日自其前手即訴外人羅麗華買受其房屋所
    有權及土地應有部分時，羅麗華係按基地及房屋之使用狀況
    點交予胡美琴，故胡美琴於買受時，自已知悉系爭地上物早
    已存在且由一樓房屋之所有人即伊等分管，有權占有使用，
    是上訴人向胡美琴買受系爭土地及其上房屋時，亦應受其拘
    束等語，資為抗辯。
三、原審為上訴人全部敗訴之判決，上訴人提起上訴，聲明：原
    判決廢棄；被上訴人應將坐落台北市○○區○○段6小段4地
    號土地上如附圖所示Ａ部分，面積46.13平方公尺之地上物
    拆除，將土地騰空返還予上訴人及其他共有人；願供擔保請
    准宣告假執行。被上訴人則聲明：上訴駁回；如受不利判決
    ，願供擔保請准免為假執行。
四、查上訴人主張其於95年8月28日自胡美琴移轉取得系爭土地
    所有權應有部分978/10000及其上門牌號碼台北市中山區○
    ○○路○段206號3樓之2房屋。而胡美琴係於93年1月15日自
    羅麗華受讓該房地，並按當時房地之使用狀態點交使用。系
    爭土地原為被上訴人共有，應有部分各1/2， 於74、75年間
    完成地上建物即凱旋大廈之興建後，即於如附圖所示Ａ部分
    面積46.13平方公尺上搭建系爭地上物。 而被上訴人乙○○
    ○現仍為系爭土地共有人之一等情，有地籍圖謄本、土地及
    建物登記簿謄本、異動索引、照片、使用執照、竣工圖等為
    證〔見原法院95年度訴字第9712號卷（下稱原審9712號卷）
    7至9、25至42頁〕，復為兩造所不爭執，並經原審法院勘驗
    現場屬實，製有勘驗筆錄及土地複丈成果圖（見原審卷53至
    56頁）在卷，應堪信為真實。
五、按共有物，除契約另有訂定外，由共有人共同管理之，民法
    第820條第1項定有明文。因此，共有人之間，就共有物，非
    不得約定共有物之特定部分，由某共有人管理之，此項約定
    ，即為共有物之分管契約。經查，系爭地上物於凱旋大廈興
    建完成後，即已由當時土地共有人即被上訴人二人共同出資
    興建完成，並連同凱旋大廈地下一層及一樓房屋由被上訴人
    取得所有權及占有，凱旋大廈之其餘房地則陸續出售與各所
    有權人一節，為兩造不爭；參以因系爭地上物安全問題，承
    租人瀧德實業有限公司曾於84年間僱工重建，並為凱旋大廈
    管理中心修建廁所，因而取得該大廈同意等情，業經該公司
    職員即證人馮明常到場證稱屬實（見原審卷89、90頁），則
    被上訴人抗辯渠等共有之系爭地上物使用系爭土地上凱旋大
    廈法定空地，係經共有人同意，彼此間有分管契約，即非無
    權占有等語，應堪採信。
六、次按分管契約訂定後，共有人將其應有部分讓與第三人時，
    參酌最高法院48年台上字第1065號判例意旨及司法院大法官
    釋字第349號解釋，於受讓人明知或可得而知之情形下， 受
    讓人仍應受讓與人與其他共有人所訂分管契約之拘束。查系
    爭地上物位於凱旋大廈後方之法定空地上，為兩造不爭，且
    有照片可證（見原審9712號卷9頁），位置明顯， 並無遮掩
    ，買受凱旋大廈之各區分所有權人，均能輕易見之，既明知
    系爭地上物之存在，仍願買受之，堪認各買受人或受讓人明
    知或可得而知該分管契約存在，自不容事後任予否認，且不
    因凱旋大廈區分所有權人之問卷調查表顯示大多數區分所有
    人不同意被上訴人之系爭地上物占用系爭土地（見原審卷20
    至32頁），而有不同。至系爭地上物坐落凱旋大廈法定空地
    上，是否有違其他行政規章，要係別一問題，不影響分管契
    約之效力。被上訴人既基於分管契約而搭建系爭地上物於系
    爭土地上，自非無權占用。
七、綜上所述，被上訴人之系爭地上物既因分管契約而占用系爭
    土地，並非無權占有，上訴人亦應受該分管契約之拘束，則
    上訴人依民法第821條規定請求被上訴人將系爭地上物拆除
    ，將占用土地返還予上訴人及其他共有人，洵非正當，不應
    准許。原審為上訴人敗訴之判決，核無違誤，應予維持。上
    訴意旨，仍執陳詞，指摘原判決不當，求予廢棄改判，為無
    理由，其上訴應予駁回。
八、又本件事證已臻明確，兩造其餘攻擊防禦方法及所舉未經援
    用之證據，經本院斟酌後，認為均不足以影響本判決之結果
    ，爰不一一論述，併此敘明。
據上論結，本件上訴為無理由，依民事訴訟法第449條第1項、第
78條，判決如主文。
中    華    民    國    97    年    7     月    8     日
                  民事第十六庭
                        審判長法  官  沈方維
                              法  官  呂淑玲
                              法  官  王淇梓
正本係照原本作成。
如不服本判決，應於收受送達後20日內向本院提出上訴書狀，其
未表明上訴理由者，應於提出上訴後20日內向本院補提理由書狀
（均須按他造當事人之人數附繕本）上訴時應提出委任律師或具
有律師資格之人之委任狀；委任有律師資格者，另應附具律師資
格證書及釋明委任人與受任人有民事訴訟法第466條之1第1項但
書或第2項（詳附註）所定關係之釋明文書影本。
中    華    民    國    97    年    7     月    8     日
                              書記官  吳碧玲
附註：
民事訴訟法第466條之1（第1項、第2項）：
對於第二審判決上訴，上訴人應委任律師為訴訟代理人。但上訴
人或其他法定代理人具有律師資格者，不在此限。
上訴人之配偶、三親等內之血親、二親等內之姻親，或上訴人為
法人、中央或地方機關時，其所屬專任人員具有律師資格並經法
院認為適當者，亦得為第三審訴訟代理人。


司法院資訊處製作；財團法人民間司法改革基金會備份。
